臺灣板橋地方法院民事判決　　　　　　　95年度訴字第2671號
原　　　告　丙○○
被　　　告　乙○○
　　　　　　　　　　　　樓
　　　　　　甲○○○
上列當事人間請求返還法定避難空間事件，經本院於民國96年4
月12日言詞辯論終結，判決如下：
    主  文
被告乙○○應將臺北縣三重市○○路○段一四四巷一號一樓後方
，坐落臺北縣三重市○○段第六０一地號土地如附圖所示Ａ部分
面積九平方公尺之建物拆除，並將該部分土地返還原告及其他共
有人全體。
被告甲○○○應將臺北縣三重市○○路○段一四四巷一號三樓後
方，坐落臺北縣三重市○○段第六０一地號土地如附圖所示Ｂ部
分面積六平方公尺之建物、鐵架及其上鐵皮遮雨棚拆除，並將該
部分土地返還原告及其他共有人全體。
訴訟費用由被告負擔。
    事實及理由
一、原告起訴主張：
(一)、原告於民國94年1 月28日向訴外人陳欽購買坐落臺北縣三重
    市○○段第601 地號土地（下稱系爭土地）應有部分24分之
    6 ，及其上門牌號碼同市○○路○段144 巷1 號4 樓房屋（
    含頂樓部分）。被告乙○○、甲○○○則為同棟公寓1 樓、
    3 樓之住戶，其中被告乙○○擅自在同棟1 樓後方，坐落系
    爭土地如附圖所示Ａ部分搭蓋水泥廚房，已占用法定避難空
    地，並侵害全體區分所有權人之權利。另被告甲○○○則於
    同棟3 樓後方搭蓋置物洗衣空間，占用系爭土地如附圖所示
    Ｂ部分面積6 平方公尺土地，該置物洗衣空間上方之鐵皮屋
    頂，更已占用原告4 樓房屋外牆面共26公分。
(二)、按公寓大廈共用部分不得獨立使用供做專有部分。其為下列
    各款者，並不得為約定專用部分：一、公寓大廈本身所占之
    地面。又所有人對於無權占有或侵奪其所有物者，得請求返
    還之。對於妨害其所有權者，得請求除去之。有妨害其所有
    權之虞者，得請求防止之。各共有人對於第三人，得就共有
    物之全部為本於所有權之請求。但回復共有物之請求，僅得
    為共有人全體之利益為之。公寓大廈管理條例第7 條第1 款
    、民法第767 條、第821 條分別定有明文。被告乙○○、甲
    ○○○未經全體共有人之同意，任意在共有土地上搭蓋廚房
    與置物洗衣空間，自屬無權占有，原告得依上開規定，請求
    被告將該等建物拆除，並將占用之土地返還全體共有人。
(三)、聲明：
?1.被告乙○○應將臺北縣三重市○○路○段144 巷1號1樓後方
    ，坐落系爭土地如附圖所示Ａ部分面積9 平方公尺之建物拆
    除，並將該部分土地返還原告及其他共有人全體。
  2.被告甲○○○應將臺北縣三重市○○路○段144 巷1 號3 樓
    後方，坐落系爭土地如附圖所示Ｂ部分面積6 平方公尺之建
    物、鐵架及其上鐵皮遮雨棚拆除，並將該部分土地返還原告
    及其他共有人全體。
二、被告則以：系爭公寓1 樓後方之廚房、3 樓後方之水泥房間
    ，均係前屋主興建，被告於73年間買受時即已存在，被告自
    購屋迄今均保持原狀，並未違建加蓋，且未妨害他人，原告
    自己亦於其4 樓房屋後方搭蓋鐵架放置物品。又原告前對被
    告提出竊佔告訴，業經臺灣板橋地方法院檢察署以94年度偵
    字第14810 號不起訴處分確定在案，本件原告之請求並無理
    由等語資為抗辯，並聲明：原告之訴駁回。
三、本院得心證之理由
(一)、原告主張其與被告乙○○、甲○○○分別為門牌號碼臺北縣
    三和路三段144 巷1 號4 樓、1 樓及3 樓建物之所有權人，
    系爭臺北縣三重市○○段第601 地號土地乃兩造所共有之事
    實，有建物登記謄本3 份與土地登記謄本1 份在卷可稽（附
    於本院95年度重簡他調字第448 號卷第8 頁、本院95年度訴
    字第2671號卷第23頁、第24頁），且為被告所不爭，自堪信
    為真實。
(二)、原告復主張被告乙○○、甲○○○未經原告及其他共有人同
    意，分別在系爭1 樓房屋後方搭蓋水泥廚房及在系爭3 樓房
    屋後方搭蓋置物洗衣空間，各占用系爭土地如附圖所示Ａ、
    Ｂ部分面積，已侵害全體共有人之權利等情，被告固不否認
    前述1 樓廚房與3 樓之洗衣置物空間分別為被告乙○○、甲
    ○○○所有及使用，然辯稱：1 樓之廚房與3 樓之水泥房間
    均為前屋主興建，被告甲○○○僅有在84年興建置物鐵架與
    其上之鐵皮遮雨棚，被告並未妨害他人之權利等語。經查：
 1. 按所有人對於無權占有或侵奪其所有物者，得請求返還之。
    對於妨害其所有權者，得請求除去之。有妨害其所有權之虞
    者，得請求防止之。各共有人對於第三人，得就共有物之全
    部為本於所有權之請求。但回復共有物之請求，僅得為共有
    人全體之利益為之。民法第767 條、第821 條分別定有明文
    。再按各共有人按其應有部分，對於共有物之全部雖有使用
    收益之權。惟共有人對共有物之特定部分使用收益，仍須徵
    得他共有人全體之同意，非謂共有人得對共有物之全部或任
    何一部有自由使用收益之權利。如共有人不顧他共有人之利
    益，而就共有物之全部或一部任意使用收益，即屬侵害他共
    有人之權利，他共有人得本於所有權請求除去其妨害或請求
    向全體共有人返還占用部分，最高法院62年台上字第1803號
    判例及81年度台上字第1818號判決意旨可資參照。
 2. 經本院會同臺北縣三重地政事務所人員、臺北縣違章建築拆
    除隊人員至現場履勘結果，被告乙○○所有之1 樓房屋後方
    廚房內置放瓦斯爐、洗衣機等物品，被告甲○○○之3 樓房
    屋後方以鐵架式欄杆自窗戶往外架設出一置物空間，該置物
    空間左邊緊鄰一水泥房間，裡面置放洗衣機1 台及衣物，前
    開水泥房間與置物空間之上方搭有鐵皮遮雨棚，上開廚房占
    用系爭土地如附圖所示Ａ部分9 平方公尺土地，3 樓後方之
    置物空間、水泥房間及其上之鐵皮遮雨棚則占用如附圖所示
    Ｂ部分6 平方公尺土地，其占用之位置與面積均與臺灣板橋
    地方法院檢察署檢察官於94年10月26日至現場勘驗時相同等
    節，有本院96年2 月13日勘驗筆錄、土地複丈成果圖（即附
    圖）在卷可稽（見本院卷第122 頁至第124 頁、第132 頁）
    ，且經本院依職權調閱臺灣板橋地方法院檢察署94年度偵字
    第14810 號竊佔案卷查核無訛，有該署檢察官94年10月26日
    勘驗筆錄及現場照片附於該偵查卷可資為憑。又被告乙○○
    所有之1 樓廚房與被告甲○○○所有之3 樓置物空間、水泥
    建物，均非合法建物之登記範圍，而占用系爭土地屬於避難
    空地之部分之事實，復有建物測量成果圖2 紙、系爭公寓之
    使用執照與竣工圖在卷可佐（見本院卷第112 頁、第14頁、
    第117 頁、第120 頁），且經臺北縣違章建築拆除隊人員於
??本院至現場履勘時陳述明確。被告乙○○、甲○○○既未提
    出任何積極證據證明系爭土地之共有人全體業已同意其等分
    別使用系爭土地之特定部分（即附圖Ａ、Ｂ部分），依上開
    規定及判例意旨，原告主張被告乙○○、甲○○○乃無權占
    用系爭土地如附圖所示Ａ、Ｂ部分，請求被告乙○○將1 樓
    後方之廚房拆除，及被告甲○○○將3 樓後方之鐵架（即置
    物空間）、建物（水泥房間）及其上鐵皮遮雨棚拆除，將系
    爭土地如附圖所示Ａ、Ｂ部分返還原告及其他共有人，應屬
    有據。
 3. 被告雖辯稱1 樓之廚房與3 樓之水泥房間等附屬建物均為前
    屋主興建，其等購屋時即已存在等語，然被告對於前開1 樓
    廚房、3 樓之水泥房間、鐵架置物空間與其上鐵皮遮雨棚現
    分別為被告乙○○及甲○○○所有、使用乙節既不爭執，被
    告復未舉證證明先前或目前之系爭土地全體共有人曾同意其
    等使用上開Ａ、Ｂ部分，前開廚房與水泥房間是否為被告興
    建，均不影響其等現仍無權占用系爭土地特定部分之情。又
    原告前以相同事由對於被告提起竊佔之刑事告訴，固經臺灣
    板橋地方法院檢察署檢察官以94年度偵字第14810 號為不起
    訴處分確定，然觀諸該份不起訴處分書之內容（見本院卷第
    85 頁 至第88頁），檢察官係以被告於73年間即占有使用1
    樓後方之廚房與3 樓後方之置物空間，至原告提起告訴之94
    年4 月8 日止，已逾10年以上，追訴權時效業已完成，而對
    於被告為不起訴處分，自尚難以該不起訴處分書逕認被告有
    合法占有、使用系爭土地如附圖所示Ａ、Ｂ部分之權利。另
    原告本身是否亦於其所有4 樓房屋後方搭蓋鐵架放置物品，
    占用系爭土地而侵害其他共有人之權利，則非屬本案審理之
    範圍，且不影響本件被告無權占有之認定，併予指明。
(三)、綜上所述，原告基於民法第767條、第821條之規定，請求被
　　告乙○○應將臺北縣三重市○○路○段144 巷1 號1 樓後方
  　，坐落系爭土地如附圖所示Ａ部分面積9 平方公尺之建物拆
    除，並將該部分土地返還原告及其他共有人全體，請求被告
    甲○○○應將臺北縣三重市○○路○段144 巷1 號3 樓後方
    ，坐落系爭土地如附圖所示Ｂ部分面積6 平方公尺之建物、
    鐵架及其上鐵皮遮雨棚拆除，並將該部分土地返還原告及其
    他共有人全體，為有理由，應予准許。
(四)、因本案事證已臻明確，兩造其餘主張、陳述及所提之證據暨
　　攻擊防禦方法，經本院審酌後，認與本案判斷結果無影響，
  　爰不予一一論述。
四、結論：原告之訴為有理由，依民事訴訟法第78條、第85條第
    1項前段，判決如主文。
中　　華　　民　　國　　96　　年　　5 　　月　　4 　　日
                  民事第三庭    法　官　吳佳穎
以上正本係照原本作成
如對本判決上訴，須於判決送達後20日內向本院提出上訴狀
中　　華　　民　　國　　96　　年　　5 　　月　　4 　　日
                            書記官　黃美雲
